【裁判字號】    97,訴,1013
【裁判日期】    980123
【裁判案由】    給付借款
【裁判全文】
臺灣臺南地方法院民事判決              97年度訴字第1013號
原      告  新榮資產管理股份有限公司
法定代理人  乙○○○
訴訟代理人  戊○○
                      樓
被      告  丙○○
            甲○○
前列二人共同
訴訟代理人  湯寶凝律師
上列當事人間請求給付借款事件，經本院於民國97年1月14日言
詞辯論終結，判決如下：
    主  文
被告應連帶給付原告新台幣參佰壹拾肆萬伍仟參佰貳拾壹元及自
民國88年8月17日起至清償日止，按年利率百分之9計算之利息，
並自民國88年8月17日起至清償日止，按上開利率百分之20計算
之違約金。
訴訟費用新台幣萬貳仟壹佰捌拾伍元由被告連帶負擔。
     事實及理由
壹、程序方面：
一、按當事人定管轄之合意，依法生效後，如為排他的合意管轄
    ，即有使特定有管轄權法院之管轄權消滅，以及特定無管轄
    權法院，就該合意管轄範內之事件，有管轄之效力。惟排他
    之合意管轄，因其本質並非法定專屬管轄，故當事人違反所
    定之合意，而向無管轄權之法院起訴時，如被告不抗辯法院
    無管轄權而為本案之言詞辯論者，仍有民事訴訟法第25條之
    適用。查本件兩造固曾於約定書第30條約定：如因本契約而
    涉訟時，同意以台灣台北地方法院為第一審管轄法院。惟經
    原告向本院起訴，被告不抗辯法院無管轄權而為本案之言詞
    辯論，揆諸上開說明，應認本院為有管轄權之法院。
二、又訴外人新光人壽保險股份有限公司（以下簡稱新光人壽）
    業已於民國95年5月30日就本件本金暨利息（含已發生者）
    、違約金（含已發生者）、墊付費用等債權、擔保物權及其
    他一切從屬權利一併讓與予原告，並依金融機構合併法第十
    五條第一項第一款及第十八條第三項之規定，於95年5月30
    日公告在台灣新生報第14、15版，此有原告提出之債權讓與
    證明書及剪報可證，是本案之債權業已合法移轉，對債務人
    即被告等自公告之日起立即發生轉讓之效力，是以原告以債
    權人之身份提起本件訴訟，並無不合。
貳、實體方面：
一、原告起訴主張：（一）被告丙○○前於84年6月8日邀同甲○○、丁○○為連帶保證人，向原債權人新光人壽借款，雙方
    並簽立新台幣（下同）385萬元借據乙紙及約定書乙份為憑
    。查被告丙○○經原債權人新光人壽聲請拍賣抵押物強制執
    行，並以台南地方法院87年執字第11363號案號繫屬，惟於
    拍賣擔保品求償後，原告債權仍未全數受償，至今尚積欠原
    告本金3,145,321元，及其應計之利息、違約金，屢經催討
    ，均未蒙清償。原告依約定書第九條之約定，主張債務人喪
    失期限利益，借款債務視為全部到期，故債務人自應立即給
    付原告如訴之聲明所示之本金、利息及違約金。（二）對被
    告抗辯所為之陳述：１被告抗辯：其曾簽立匯款同意書惟原
    債權人新光人壽未先詢問被告即將款項匯入奕華建設股份有
    限公司（以下簡稱奕華公司）之帳戶，故確信貸款未經核准
    ，且被告丙○○亦未繳納過任何貸款金額，致雙方消費借貸
    契約並未成立等語。惟經原告向原債權人新光人壽查詢後，
    確認被告所貸之款項385萬元已依被告簽立之同意書所載匯
    入合作金庫台南支庫（支存帳號：0000000000000、戶名：
    奕華建設股份有限公司），並有匯款憑條正本乙紙可證；再
    者，依新光人壽所出示之首次撥款審核資料表中，亦說明被
    告所核貸之款項，日後係以被告本人郵局帳戶以按月扣繳之
    方式繳納，且被告亦自民國84年7月20日起至85年7月22日止
    依約繳納本息。故原債權人新光人壽既已將被告所貸之款項
    匯予其同意之撥匯帳號內，且被告亦依約繳納本息，則兩造
    間之消費借貸契約實屬成立，被告所主張之抗辯實無理由。
    ２被告抗辯：鈞院87年度執慎字第11363號所拍賣之抵押物
    非其所有等語。惟今原告提出被告丙○○以其所有坐落台南
    縣玉井鄉○○段329－122地號暨1721建號之房屋設定本金最
    高限額462萬元之抵押權設定契約書、他項權利證明書及其
    他約定事項等文件，證明被告確實提供登記於其名下之不動
    產設定第一順位抵押權予新光人壽，後因被告未依約繳款而
    經新光人壽拍賣抵押物並以鈞院87年執慎字第11363號案號
    繫屬並拍定，故被告所為之主張顯無理由。３被告丙○○於
    民國84年5月25日向原債權人新光人壽借款新台幣385萬元，
    並提供其所有坐落台南縣玉井鄉○○段329－122地號及1721
    建號（以下簡稱系爭不動產）之不動產設定第一順位抵押權
    於新光人壽，並簽立借據、約定書及保證書，完成所有對保
    程序。且另外具結匯款之「同意書」乙紙指示交付其所借之
    款項至第三人奕華公司於合作金庫台南支庫之支存帳號，嗣
    後被告至86年2月起即未依約繳息，經新光人壽拍賣抵押物
    以鈞院87年執慎字第11363號案號繫屬並拍定在案。然被告
    之答辯（二）狀內則以被告所借貸之款項並未交付予被告，
    亦未授意將款項匯撥至第三人奕華建設，故其與原債權人間
    之消費借貸契約並未成立云云置辯。惟查。被告所述，顯屬
    無據，茲分述如后：
(1)依民法第474條88年修法立法理由意旨觀之，為避免使人誤會
  消費借貸為諾成契約，且以物之交付為生效要件，爰予修正。
  故消費借貸之金錢，不以直接交付借用人本人為必要，其依借
  用人之指示交付予第三人，亦發生交付之效力，契約即隨之生
  效（最高法院91年台上字第1041號裁判參照）。今被告既於匯
  款之「同意書」上親自簽名蓋章，同意原債權人新光人壽將借
  貸之385萬元撥匯至奕華建設設於合作金庫之帳戶，並有合作
  金庫之匯款回條可稽，且依被告借款時年齡、社會經驗等判斷
  ，對同意書所載之文意應已知悉，故對被告陳稱未受領借貸之
  款項且匯款奕華建設亦非其授意，實不足採。
(2)次按，被告丙○○亦於答辯（二）狀內自陳其辦理房屋貸款時
  ，即以奕華建設辦理過戶之坐落台南縣玉井鄉○○段329－122
  地號暨1721建號不動產設定本金最高限額462萬元之抵押權，
  並簽立抵押權設定契約書、他項權利證明書及其他約定事項等
  文件，足見被告確實提供登記於其名下之不動產設定第一順位
  抵押權予新光人壽據以擔保渠等借貸之款項。
(3)末按，被告對於原告提出其申辦貸款時簽立之借據、約定書、
  保證書、同意書及抵押權設定相關文件為真正皆不爭執，且原
  告亦提出款項確實撥匯之證明，可見被告與原債權人新光人壽
  間之消費借貸契約業已成立生效。
(4)綜上所述，被告遽認原告未盡交付金錢之舉證責任致消費借貸
  契約未為成立云云，洵屬無據。並聲明：被告應連帶給付原告
  新台幣3,145,321元及自民國88年8月17日起至清償日止，按年
  利率百分之9計算之利息，並自民國88 年8月17日起至清償日
  止，按上開利率百分之20計算之違約金。
二、被告則以：（一）84年間被告丙○○原有意向奕華公司購買
    坐落於台南縣玉井鄉○○路173巷65弄7號之房屋，但因手頭
    現金不足，奕華公司乃向被告丙○○表示，可代其向銀行申
    請辦理房屋全額貸款，雙方乃成立以房屋全額貸款為停止條
    件之不動產買賣契約。被告丙○○因此與新光人壽進行對保
    之手續，並在新光人壽公司之要求下，簽署多項定型化契約
    及文件。惟後因被告丙○○並未收到新光人壽公司撥款之通
    知，奕華公司亦未與被告丙○○辦理房屋交屋之手續，被告
    丙○○乃謂貸款並未核准，房屋買賣契約因之應未成立。但
    87年間，被告丙○○竟收受上開房屋將實施拍賣之通知，被
    告丙○○因自己自始並未曾給付過任何金錢或貸款，且認該
    房屋並非自己所有，並不以為意，認房屋拍賣後清償債務即
    可。未料89年間，被告丙○○竟遭新光人壽以支付命令催討
    上開房屋拍賣不足額之債權金額，後經被告丙○○向新光人
    壽公司詢問，新光人壽公司向被告丙○○表示，該筆債務與
    其無關，並於89年3月14日當庭撤回訴訟，然新光人壽卻又
    於95年將該筆債權讓與原告而再生訴訟。（二）被告丙○○
    雖有與新光人壽公司簽訂借款契約之意思，但新光人壽公司
    並未將系爭借款交付予被告丙○○，雙方之消費借貸契約並
    未成立。此由被告丙○○並未於新光人壽開戶且其亦未曾繳
    交過任何貸款金額及收受過新光人壽之催繳通知亦可證之。
    則原告主張其受讓該筆債權並起訴請求被告等二人連帶清償
    ，自無理由。（三）新光人壽公司於89年間亦曾以支付命令
    向被告丙○○請求給付借款，復經被告丙○○提出異議，並
    向新光人壽公司詢問且查看原始之相關資料文件後，新光人
    壽公司向被告丙○○表示，該筆借款與其無關，並於89年3
    月14日自行到庭聲明撤回訴訟，此有台灣台南地方法院民事
    庭通知可證。則顯見當初兩造間之消費借貸契約並未成立，
    否則新光人壽公司何須於起訴後又再自行撤回訴訟，顯不合
    理。（四）被告丙○○雖因為購置房屋而欲向新光人壽貸款
    385萬元，惟被告丙○○自始即不同意新光人壽將款項匯入
    奕華公司所有之帳戶。但因奕華公司及新光人壽均表示如欲
    辦理貸款，即需簽署此項文件，而新光人壽當時亦一再向被
    告丙○○表示，雖被告簽立該同意書，但新光人壽欲撥款前
    ，定會先行詢問被告，如被告同意，方會將款項匯入該帳戶
    。惟新光人壽除事先未經詢問被告丙○○即逕行將款項匯入
    奕華公司之帳戶，撥款後又未予告知。而奕華公司亦未通知
    被告丙○○辦理交屋手續，被告丙○○自有相當理由確信該
    筆貸款並未經核准，其與新光人壽之借貸契約並未成立。且
    被告丙○○自撥款後即未曾繳納過任何貸款金額之本息，抑
    或受催繳之通知，而新光人壽公司雖曾對被告丙○○提起給
    付借款之訴訟，惟後又自行撤回，之後也未曾再行起訴，兩
    造間之消費借貸契約並未成立，應可確信等語資為抗辯。並
    聲明：原告之訴駁回。
三、兩造不爭執之事項（本院卷，第92頁）：
    （一）被告丙○○前於84年6月8日邀同甲○○、丁○○為連
          帶保證人，向案外人即原債權人新光人壽借款。被告
          丙○○名下臺南縣玉井鄉○○段1390地號土地及其上
          建物建號395號，門牌號碼：臺南縣玉井鄉○○路173
          巷65弄7號，經新光人壽聲請拍賣抵押物強制執行，
          並以臺南地方法院87年執字第11363號案號繫屬，惟
          拍賣求償後，原告債權仍未全數受償，至今尚積欠本
          金3,145,321元，及如原告訴之聲明所示之利息、違
          約金。
    （二）本件消費借款係採取郵局自動扣繳償還本息，即自丙○○本人郵局帳號：00000000000000從民國84年7月
          20日起至85年7月22日止自動扣繳。
    （三）被告丙○○曾簽立將貸款385萬元撥入合作金庫台南
          支庫帳號：0000000000000號奕華公司之同意書。
    （四）以上事實，有原告提出之借據、約定書、同意書、保
          證書（以上均影本）等為證，並據本院依職權向台南
          縣玉井地政事務所調取系爭不動產之登記案件全卷，
          有台南縣玉井地政事務所97年11月17日所登記字第
          0970003966號函及附件可稽，復為兩造所不爭，堪信
          為真實。
四、本件經協商並簡化爭點後（本院卷，第92頁），確認兩造爭
    執事項在於：
    （一）兩造間消費借貸契約有無成立？
    （二）被告丙○○抗辯其未取得系爭貸款而拒絕清償有無理
          由？
五、茲就上開兩造爭執事項，分述本院得心證理由如下：
    （一）兩造間消費借貸契約有無成立？
１按消費借貸者，謂當事人一方移轉金錢或其他代替物之所有權
  於他方，而約定他方以種類、品質、數量相同之物返還之契約
  ，民法第474條第1項定有明文。即謂消費借貸契約，係以借貸
  意思表示互相一致及金錢之交付為其成立要件。被告抗辯本件
  消費借貸契約並未成立，無非以：被告丙○○當時對新光人壽
  所為借貸之意思表示及簽署各項文件之行為，充其量僅係為一
  要約行為，尚須待新光人壽為承諾之意思表示後，雙方之意思
  表示一致，借貸契約方能成立。但新光人壽不論於撥款前或撥
  款後，均未通知被告丙○○，則新光人壽對原告之要約既未承
  諾，該借貸契約並未成立云云資為抗辯。惟按「契約之要約人
  ，因要約而受拘束。」民法第154條第1項定有明文。查被告丙○○既自陳就系爭借款以借款人身份簽立借據、約定書及同意
  書等文件交付債權人新光人壽，係一要約行為，而同意書上並
  約明：「．．．經蒙貴公司核定貸款新台幣佰捌拾伍萬元正
  ，．．．請將上述之貸款金額佰捌拾伍萬元，入合作金庫
  台南支庫帳號000000000000，戶名奕華建設公司．．．貴公司
  （新光人壽）將上開款項入時，視為本人業已具領貸款金額
  佰捌拾伍萬元」等語，有上開文件可稽，依上開同意書之記
  載，原債權人新光人壽僅需將款項入上開奕華建設之帳戶，
  即視被告丙○○已具領，並未約定債權人新光人壽撥款時需再
  對被告丙○○為通知。是以，新光人壽嗣後依約定將所貸之款
  項入被告丙○○所指定之奕華公司帳戶，即屬承諾之意思表
  示，新光人壽既已交付借款，是以兩造之消費借貸契約，依前
  述民法第474條之規定，應認業已成立。蓋意思表示不以明示
  者為限，其以各種表示方法間接表示意思者，為默示的意思表
  示。本件原債權人新光人壽按被告丙○○指示將款項入奕華
  公司之帳戶，即屬事實行為表示其同意貸款之意思，毋庸再為
  同意撥款之通知。被告以新光人壽不論於撥款前或撥款後，均
  未通知被告丙○○為由，抗辯新光人壽對被告之要約既未承諾
  ，該借貸契約並未成立云云，並無足採。
２次查，被告丙○○曾向證人即被告丙○○之兄丁○○表示其想
  購買房屋，曾將不動產過戶之相關證件交付證人丁○○，證人
  丁○○因急著結案，乃將丁○○任職於建築業（奕華公司）之
  房屋過戶予被告丙○○，然貸款均由丁○○繳納等情，業據證
  人丁○○證稱明確（本院卷，第104頁），被告丙○○既將不
  動產過戶之相關證件交付證人丁○○，聽憑證人丁○○將系爭
  不動產過戶至其名下，又本件消費借貸契約因系爭不動產曾於
  於86年間經原抵押權人新光人壽聲請裁定拍賣抵押物（即系爭
  不動產）確定，被告丙○○對該裁定，並未抗告，有86年7月
  22本院86年度拍字第2513號民事裁定及確定證明書可稽，該裁
  定嗣經債權新光人壽作為執行名義，以被告丙○○為債務人，
  聲請本院民事執行處以87年度執字第11363號對系爭不動產強
  制執行完畢，業據本院依職權調取87年度執字第11363號卷，
  核閱無訛。該強制執行案件之歷次拍賣通知均合法通知被告丙○○，亦有送達回證附於上開強制執行卷可參，衡情被告丙○○對於因系爭貸款未繳納本息致其名下不動產遭強制執行一節
  ，應無不知之理。被告丙○○抗辯其不知有本件貸款，亦不知
  證人丁○○曾將系爭不動產登記至其名下云云，並無足取。
（二）被告丙○○抗辯其未取得系爭貸款而拒絕清償有無理由？
  查本件原債權人新光人壽按被告丙○○指示將款項入奕華公
  司帳戶，兩造間之消費借貸契約既已成立，被告丙○○即應負
  清償責任，至入奕華公司帳戶之款項由何人所用，並不影響
  被告丙○○之清償責任，被告丙○○自不得以奕華公司帳戶之
  款項均由證人丁○○使用，其未取得系爭貸款為由，而拒絕負
  清償之責。
六、綜上所述，本件兩造間消費借貸契約既已成立，而被告丙○○名下之系爭不動產經強制執行後，尚積欠原告3,145,321
    元及自88年8月17日起至清償日止，按年利率百分之9計
    算之利息，並自88年8月17日起至清償日止，按上開利率百
    分之20計算之違約金。從而，原告本於消費借貸法律關係起
    訴請求被告丙○○、甲○○應連帶給付前揭欠款及利息、違
    約金，於法並無不合，應予准許。
七、因本案事證已臻明確，兩造其餘主張陳述及所提之證據，均
    毋庸再予審酌，附此敘明。
八、本件訴訟費用為32,185元（裁判費32,185元），爰依民事訴
    訟法第87條第1項裁判如主文所示。
九、結論：原告之訴為無理由，依民事訴訟法第78條、第85條第
    2項、第87條第1項，判決如主文。
中    華    民    國    98    年    1     月    23    日
                  民事第一庭    法  官  孫玉文
以上正本係照原本作成。
如對本判決上訴，須於判決送達後20日內向本院提出上訴狀。
中    華    民    國    98    年    1     月    23    日
                                書記官  蘇玟心


司法院資訊處製作；財團法人民間司法改革基金會備份。
